最高法院刑事判決　　　　　　一○○年度台上字第五七六九號
上　訴　人　台灣高等法院台中分院檢察署檢察官
上　訴　人　
即　被　告　趙克
　　　　　　黃金龍
　　　　　　吳景隆
被　　　告　張榮
　　　　　　張瑋庭原名張國忠.
　　　　　　柳閔鐘
上 列一 人
選任辯護人　羅豐胤律師
　　　　　　林正雄律師
上列上訴人等因被告等強盜案件，不服台灣高等法院台中分院中
華民國一００年三月三十日第二審更審判決（九十九年度重上更
(三)字第七一號，起訴案號：台灣台中地方法院檢察署九十二年度
偵字第四四八五、六四七八號），提起上訴，本院判決如下：
    主  文
原判決關於柳閔鐘、張瑋庭部分均撤銷，發回台灣高等法院台中
分院。
其他上訴駁回。
    理  由
一、撤銷發回（柳閔鐘、張瑋庭）部分：
本件原判決以公訴意旨略以：被告柳閔鐘、張瑋庭（原名張國忠
）與共同被告吳景隆、黃金龍、張榮、趙克及綽號「九指」
之成年男子，於民國九十一年十一月下旬，共同謀議強盜而推由
吳景隆於同年十二月四日下午二時許，向友人林正賢借用已停業
之台中市○○○街二十二號一樓房屋為聚賭之場所，再由黃金龍
於同日下午五時許，訛稱協助處理新台幣（下同）五千萬元之債
務，邀請被害人劉翰南下台中；黃金龍卻於劉翰所邀請友人陳泓
霖、陳景暘（原名陳志理）、蔡佳明、張雅怡、吳政道、周旭杰
等人結伴於同日晚上八時三十分許抵達時，虛以尚非處理債務之
時機，邀請劉翰等人先赴友人「阿柳」即柳閔鐘、「細架」即張
瑋庭之賭場捧場；劉翰等人不疑有詐，隨之前往林正賢之前開處
所，與黃金龍、吳景隆、張榮等人對賭天九牌，柳閔鐘、張瑋
庭二人或在旁泡茶招待，或輪流下場賭博。迨同日晚上十一時許
，趙克即交付張榮一把槍械（未扣案，無法證明其具有殺傷
力），指示伺機指證劉翰等五人詐賭；未幾，張榮果誣指劉翰
等人詐賭，並持槍柄敲打劉翰頭部成傷，趙克等人迅即以膠帶
綑綁劉翰等人並矇住眼睛，至使劉翰等人不能抗拒，取去劉翰等
人身上之財物及信用卡、金融卡，而於逼令持卡人說出卡片密碼
後，持以提款或預借現金，及逼令每人簽下三十萬元本票各三紙
。因認被告柳閔鐘、張瑋庭共同涉犯刑法第三百三十條第一項之
加重強盜罪嫌。經審理結果，認犯罪不能證明，因而維持第一審
諭知柳閔鐘、張瑋庭無罪之判決，駁回檢察官此部分在第二審之
上訴，固非無見。
惟按(一)、證據之取捨及事實之認定，雖屬事實審法院自由判斷之
職權，但此職權之行使，應受經驗法則、論理法則所支配，並應
於判決理由中闡述證據取捨之心證理由。本件原判決係以被害人
劉翰、蔡佳明、張雅怡、吳政道、周旭杰等人於警詢中之陳述，
資為論處趙克、黃金龍、吳景隆、張榮加重強盜罪名之主要
論據，並認劉翰等人於偵、審中有利於趙克之各陳述，係和解
後迴護之詞，為無足採等語（見原判決正本第九頁第五行起、第
十四頁十四行起、第十六頁倒數第十二行起）。然於柳閔鐘、張
瑋庭被訴犯罪部分，捨上開證人於警詢之陳述，而採信該等證人
於偵、審中之供詞，資為柳閔鐘、張瑋庭無罪諭知之依據（見原
判決正本第三三頁第十行起），就同一之證據，為相異之價值判
斷，自有證據上理由矛盾之違誤。(二)、實施刑事訴訟之公務員，
就該管案件，應於被告有利及不利之情形，一律注意。查共同被
告吳景隆、張榮於警詢中均陳稱：其等係受柳閔鐘之邀而參與
強盜之犯行。張榮且陳稱：是柳閔鐘、吳景隆等人設局詐賭，
吳景隆即於案發當天下午來電，要求其於當晚到柳閔鐘之場子抓
賭，之後並在趙克指示下，誣指劉翰等人詐賭及進行強盜行為
；張瑋庭於案發前後始終在場，趙克於強盜財物後，曾命其將
劉翰等人簽發之本票交予柳閔鐘或吳景隆；其於翌日上午六、七
時許回到現場，仍見柳閔鐘、張瑋庭、黃金龍、趙克在場等語
（見九十二年度偵字第六四七八號卷第二七頁起）。於第一審法
院羈押庭訊問時尤證稱：柳閔鐘確有拿信用卡去領錢等語（見聲
羈卷第七頁）。劉翰、陳泓霖、陳志理並證稱：其等來到台中，
本為解決關於柳閔鐘個人之債務問題。劉翰另陳稱：黃金龍於其
等到達台中時，提議先去「阿柳」（指柳閔鐘）、「細架」（指
張瑋庭）之賭場捧場；並陳明柳閔鐘確有參與賭博各等語（見同
上偵查卷第四四、六六、八一頁，原審更(二)卷二第五七之三頁）
。柳閔鐘、張瑋庭亦不諱言有將劉翰等人帶至賭博現場各等語。
原判決就上開不利於柳閔鐘、張瑋庭之證據，未逐一說明其取捨
之心證理由，難謂為允洽。檢察官上訴意旨指摘原判決關於柳閔
鐘、張瑋庭部分違法，尚非全無理由，應認該部分有撤銷發回更
審之原因。
二、駁回上訴（檢察官對於趙克、黃金龍、吳景隆、張榮四
人之上訴，及趙克、黃金龍、吳景隆三人個別上訴）部分：
按刑事訴訟法第三百七十七條規定：上訴於第三審法院，非以判
決違背法令為理由不得為之；是提起第三審上訴，應以原判決違
背法令為理由，係屬法定要件；如果上訴理由書狀並未依據卷內
訴訟資料具體指摘原判決不適用何種法則或如何適用不當，或所
指摘原判決違法情事顯與法律規定得為第三審上訴理由之違法情
形不相適合時，均應認其上訴為違背法律上之程式，予以駁回。
本件檢察官上訴意旨略以：證據之取捨雖屬事實審法院自由判斷
之職權，但應為整體之觀察，不可割裂取捨，否則難謂無證據上
理由矛盾之違誤。證人劉翰、蔡佳明、張雅怡、吳政道、周旭杰
等人於警詢中，明確指訴趙克、黃金龍、吳景隆及張榮、柳
閔鐘、張瑋庭六人均參與強盜犯行，即應均論以共同正犯，原判
決只論處趙克、黃金龍、吳景隆、張榮共同強盜罪刑，不無
割裂證據取捨之違法等語。上訴人即被告趙克、黃金龍、吳景
隆共同上訴理由略以：(一)、張榮九十二年二月二十二日於警詢
中之陳述非出於任意性，且不具備刑事訴訟法第一百五十九條之
二、第一百五十九條之三所定「特信性」要件，係無證據能力之
審判外陳述，原審採為認定趙克、黃金龍、吳景隆犯罪之論據
，已有未合；且上開非任意性自白之外在因素，是否延續而影響
日後偵、審中陳述之任意性，此對被告利益有重要關係之事項，
自待調查審認，原審未為必要之調查，徒以警員廖武郎、林俊義
證稱：未對張榮為恐嚇、威脅等情，及以張榮之九十二年二
月二十一日拒絕為夜間詢問，故無錄音光碟可供勘驗等語搪塞；
調查職責，尚有未盡。(二)、原判決以卷附之通聯紀錄作為犯罪之
佐證，但黃金龍已供承只與柳閔鐘熟識，與其他人員不熟，黃金
龍自無從與其等三人互為通話，難互為犯意之聯絡。至於其等三
人雖與被害人劉翰及已獲判無罪之柳閔鐘、張瑋庭之間互有通聯
紀錄，但無通話內容，是上開通聯紀錄亦不足為共同犯罪之論據
。(三)、證人即被害人劉翰、蔡佳明、張雅怡、陳景暘、陳泓霖、
吳政道、周旭杰等七人於警詢中之陳述與審判中不符，原判決未
說明上開審判外之警詢中陳述如何具備「特信性」之要件，遽依
刑事訴訟法第一百五十九條之二、第一百五十九條之三之規定，
採為判決之基礎，難謂為允當云云。吳景隆上訴意旨另謂：其平
日均在案發附近之台中市○○○街十六號出入，是其行動電話收
、發之位置，與上開地點相距不遠，自屬當然之理；原判決遽以
案發時行動電話收、發位置資料臆測其犯行，難謂無違證據法則
云云。
惟查本件原判決依憑張榮於警詢及偵查中暨第一審法院羈押庭
訊問時所為共同強盜犯行之自白，並據證人劉翰、蔡佳明、張雅
怡、吳政道、周旭杰、林育陞（大豐當舖負責人）等人於警詢中
指證明確，另參酌卷附劉翰受傷之驗傷診斷書、扣案之當票、贓
證物品領據、天九牌、骰子、及被害人等人之郵局存簿、金融卡
影本、信用卡、存摺存款對帳單暨強迫被害人承認詐賭之錄音機
、空白本票等證據，資以認定趙克、黃金龍、吳景隆、張榮
之加重強盜犯行，因而撤銷第一審關於趙克（有罪）、黃金龍
（無罪）、吳景隆強盜（無罪）部分（吳景隆另犯行使特種文書
罪部分，業經判刑確定）及張榮（含竊盜部分）等部分之判決
，改判依刑法修正前關於牽連犯之例，從一重各論處趙克、黃
金龍、吳景隆、張榮犯結夥攜帶兇器強盜罪刑（趙克為累犯
），已詳述其所憑之證據及認定之理由；經核其採證認事並無違
背經驗法則、論理法則或其他違背法令之情形。而以趙克、吳
景隆辯稱：其應柳閔鐘之邀前往泡茶、賭博，於雙方發生爭執時
，即移至室外泡茶，無參與強盜云云；黃金龍辯稱：其請劉翰南
下台中處理債務，不意發生爭執，非其所得預見；且涉案人員除
柳閔鐘外，其餘人員均互不相識，無參與強盜犯行云云，認與上
開據以論罪科刑之事證不符，為無足採信，於理由中詳加說明與
指駁。並說明趙克、黃金龍、吳景隆雖辯稱：張榮於警詢及
檢察官偵查中之陳述非出於任意性云云；但原審經勘驗張榮九
十二年二月二十二日之警詢及同年三月十九日之檢察官偵訊光碟
結果，呈現張榮於警詢及偵訊中，提問人之口氣甚為平和，未
見以強暴、脅迫及其他不正方法詢問之情形；另審酌張榮於偵
訊時，經檢察官問以「你在警局講的話實不實在？」時，答以「
實在」等語，及承辦警員廖武郎、林俊義均證稱：警方並無恐嚇
、威脅張榮為自白等語，認上開審判外供述係出於任意性之憑
據。復說明張榮事後證稱：劉翰等人確有偷換牌之詐賭行為等
語，核與警詢中所陳：其等刻意設局進行強盜犯行等語不符，復
審認卷證資料，認該審判外之陳述，於任意性獲得確保等外部情
況下所為之陳述，除具備「特信性」外，亦具備「必要性」要件
等情，自足為犯罪之論據等語詳述，尚無上訴意旨所指之違法情
形。原判決並說明林正賢之台中市○○○街二十二號一樓業已停
業，平日鮮少有人員進出，卻於案發時，扣得賭具、空白本票及
錄音等設備；趙克等人並事先調集人手，遂行有計畫之強盜犯
行，是趙克、黃金龍、吳景隆有加重強盜犯行，事證至明。又
本件此等部分，縱捨卷附之通聯紀錄不採，仍應為同一事實之認
定，於判決不生影響。至檢察官指摘原判決諭知柳閔鐘、張瑋庭
無罪部分，雖有割裂證據取捨之違誤，但上開違誤，不足影響此
部分判決之結果，況柳閔鐘、張瑋庭部分，本院予以撤銷原判決
無罪之諭知，自難據為第三審之適法上訴理由。檢察官及趙克
、黃金龍、吳景隆上訴意旨徒就原審採證認事職權之適法行使，
重為事實之爭執，核與法律規定得為第三審上訴理由之違法情形
不相適合，應認其等部分之上訴為違背法律上之程式，均予駁回
。至趙克、黃金龍、吳景隆、張榮牽連所犯刑法第三百三十
九條之二由自動付款機設備取得他人之物品罪部分，核屬刑事訴
訟法第三百七十六條第一款之案件，既經第二審判決，自不得上
訴於第三審法院；雖此部分之犯罪與得上訴之加重強盜罪，屬裁
判上一罪，但該強盜部分之上訴為不合法，由本院從程序上予以
駁回，對於由自動付款機設備取得他人之物品罪部分，亦無從適
用審判不可分原則，為實體上審判，檢察官及趙克、黃金龍、
吳景隆三人就此一併提起上訴，亦為法所不許，均併予駁回。
據上論結，應依刑事訴訟法第三百九十七條、第四百零一條、第
三百九十五條前段，判決如主文。
中    華    民    國  一○○  年    十    月   二十   日
                      最高法院刑事第三庭
                          審判長法官  林  永  茂  
                                法官  蘇  振  堂  
                                法官  林  秀  夫  
                                法官  林  立  華  
                                法官  洪  兆  隆  
本件正本證明與原本無異
                                      書  記  官  
中    華    民    國  一○○  年    十    月  二十六  日
                                                       s